【裁判字號】    89,自,411
【裁判日期】    890824
【裁判案由】    違反專利法
【裁判全文】
臺灣臺中地方法院刑事判決                          八十九年度自字第四一一號
    自  訴  人  丁○○○股份有限公司  設台中縣梧棲鎮○○路三四五號
    代  表  人  甲○○
    代  理  人  陳光龍律師
    被      告  乙○○
    選任辯護人  謝文田
右列被告因違反專利法案件，經自訴人提起自訴，本院判決如左：
    主  文
乙○○無罪。
    理  由
一、自訴意旨略以：自訴人丁○○○股份有限公司為專業鋁門窗之製造廠，經多年研
    發而取得第一三八八八一號「快排煙煙窗」新型專利（專利權期間自民國八十七
    年八月十一日至九十八年八月二十四日）。被告乙○○經營之高幟通風工程股份
    有限公司（下稱高幟公司）係專營排煙窗之安裝、施工，而排煙窗則直接委託晟
    豐企業有限公司（下稱晟豐公司）製造。自訴人將被告在市面上販賣之排煙窗送
    請照華專利事務所鑑定，其結果認與自訴人所有第一三八八八一號「快排煙煙窗
    」新型專利之申請專利範圍實質相同，已侵害自訴人之該新型專利權。因認被告
    涉犯專利法第一百二十八條之販賣侵害新型專利權物品罪嫌。
二、按犯罪事實應依證據認定之，無證據不得推定其犯罪事實；不能證明被告犯罪者
    ，應諭知無罪之判決，刑事訴訟法第一百五十四條、第三百零一條第一項分別定
    有明文。又認定不利於被告之事實，須依積極證據，苟積極證據不足為不利於被
    告事實之認定時，即應為有利於被告之認定，更不必有何有利之證據；認定犯罪
    事實所憑之證據，雖不以直接證據為限，間接證據亦包括在內，然而無論直接或
    間接證據，其為訴訟上之證明，須於通常一般之人均不致有所懷疑，而得確信為
    真實之程度者，始得據為有罪之認定；再事實之認定，應憑證據，如未能發現相
    當證據，或證據不足以證明，自不能以推測或擬制之方法，以為裁判之基礎，最
    高法院分別著有三十年上字第八一六號、七十六年台上字第四九八六號、四十年
    台上字第八六號判例可資參照。
三、自訴人認被告涉犯專利法第一百二十八條之販賣侵害新型專利權物品罪嫌，無非
    以將被告在市面上販賣之快速排煙窗委請照華專利事務所鑑定，經鑑定結果認與
    自訴人之新型專利權之申請專利範圍相同，應屬侵犯該新型專利權為其主要論據
    。訊據被告乙○○堅決否認有何右揭違反專利法犯行，辯稱：伊為高幟公司之負
    責人，高幟公司銷售之外倒式自然排煙窗係晟豐公司依據「安全窗開關結構改良
    」之技術所生產製造，而該「安全窗開關結構改良」已由晟豐公司負責人丙○○
    向經濟部智慧財產局申請新型專利，並於八十八年四月二十一日獲准公告。伊認
    為該外倒式自然排煙窗係依據丙○○所申請之前開新型專利案所製造，故主觀上
    並無販賣侵害他人新型專利權物品之犯罪故意；況高幟公司所販賣之外倒式自然
    排煙窗，依專利代理人惲軼群之侵害分析意見書，應不對自訴人取得之第一三八
    八八一號專利申請專利範圍構成侵害等語。
四、經查：
（一）自訴人擁有第一三八八八一號「快速排煙窗」新型專利權，及其提起本件自訴
      前，於八十九年二月二十二日以百利（香港）企業有限公司名義向高智有限公
      司購買排煙窗一具，並將該排煙窗送請照華專利事務所做是否與自訴人之前開
      「快速排煙窗」新型專利之申請專利範圍實質相同之鑑定，其鑑定結果認為二
      者實質相同，上情有自訴人提出之新型第一三八八八一號專利證書影本一紙、
      高智有限公司出具之統一發票影本一紙、照華專利事務所八十九年四月十二日
      出具之快速排煙窗專利侵害鑑定分析報告一份等在卷可稽。另被告供承係高智
      有限公司之股東，自訴人送請照華專利事務所鑑定之排煙窗確為其所販賣。該
      排煙窗係晟豐公司依丙○○之「安全窗開關結構改良」新型專利生產製造，再
      由被告經營之高幟公司負責銷售，被告將該排煙窗委託專利代理人惲軼群做專
      利侵害鑑定，結果認為未對自訴人之第一三八八八一號新型專利之申請專利範
      圍構成侵害，此亦有被告提出之晟豐公司與高幟公司簽訂之共同合作銷售契約
      書影本一紙、編號三五六八八九號專利公報影本一紙，專利代理人惲軼群出具
      之侵害分析意見書等附卷足參，及證人即晟豐公司代表人丙○○證述綦詳。
（二）自訴人所有之第一三八八八一號「快速排煙窗」新型專利，其申請專利範圍為
      ：1.一種速排煙窗，該快速排煙窗係包含一矩形之外框及一矩形之內框及一油
      壓缸，於該內框內固設一玻璃窗，其它更包含：－開啟裝置，該開啟裝置鎖固
      於外框之中央處；該開啟裝置係包含一底座及一蓋體，該蓋體由數個鎖接元件
      覆固於該底座之外緣，該底座內設有一架體，該架體上架設一矩形之活動板，
      該活動板之兩側邊皆凸穿該底座之側緣，而該蓋體相對於該活動板處亦有一端
      開放之長孔，於該活動板上該架體與該底座之其中一側邊間固設一復位之拉伸
      彈簧，該活動板之中央處凸設一大凸板，於該大凸板上鎖固一中空塊體並設一
      第一鋼索之一端通穿過該中空塊並固設於此，而該活動板之另一邊亦凸設二小
      凸板，該小凸板間形成一容置空間，於該活動板與該底座之背緣間固設一扣鎖
      體，該扣鎖體相對於該二小凸板之容置空間內凸設一凸體，該扣鎖體之另一端
      凸穿該底座之底部處亦凸設一扣鎖頭；－扣環，該扣環設於該內框相對於該開
      啟裝置之該扣鎖頭處，俾該扣環扣鎖住該扣鎖頭，而將該內框固鎖於該外框內
      ；－第一鉸盤，於該外框之其中較短一側邊鄰近該開啟裝置處，固設該第一鉸
      盤；－第一鋼索，於該開啟裝置之該中空塊體固鎖該第一鋼索之一端，該第一
      鋼索之另一端穿過該第一鉸盤並於該第一鋼索另一端之端緣垂固一把手，俾拉
      動該把手時帶動該開啟裝置之扣鎖頭，而將該外框內之該內框開啟；－活動輪
      盤，該外框鄰近該開啟裝置且於該第一鉸盤之另一處，固鎖一活動輪盤；－第
      二鉸盤，該外框之另一較短一側邊且鄰近該活動輪盤處，亦固設該第二鉸盤；
      －固定座，於該內框之框邊鄰近該活動輪盤處固設該固定座；－第二鋼索，該
      第二鋼索之一端固鎖於該固定座，該第二鋼索之另一端之端緣垂固一拉把，俾
      拉動該拉把時將該內框回扣鎖於該外框內。2.依據申請專利範圍第一項所述之
      快速排煙窗，其中，該油壓缸缸體之端緣固鎖於該內框，該油壓缸缸桿之端緣
      則以一鉚釘樞接一固定腳座並固鎖於該外框，俾使該內框一致因快速傾斜而將
      該內框內之該玻璃震破。3.依據申請專利範圍第一項所述之快速排煙窗，其中
      ，若欲安裝整排之該速排煙窗時，可將開啟該快速排煙窗之該手把相互串接，
      拉動該把手時則可開啟整排之該快速排煙窗；若將關閉該快速排煙窗之該拉把
      相串接，則拉動該拉把時可關閉整排之該快速排煙窗之效果（以上見編號三三
      八四七八號專利公報所載）；而被告據以生產其排煙窗之「安全窗開關結構改
      良」新型專利（八十七年八月三日申請，八十八年四月二十一日公告，公告期
      間經自訴人提出異議），其申請專利範圍為：1.安全窗開關結構改良，該安全
      窗主要係由框體、窗門及作動裝置等構件所組成，而該窗門係以其底端樞設於
      框體之內端處，且該窗門於其一側固設一氣壓缸，並使氣壓缸之推桿樞設於框
      體之適處，而該作動裝置係固設於框體之一側適處，其係包含有盒體、電磁閥
      、作動輪、作動索等構件所組成，該電磁閥藉由一信號控制線及控制鈕以控制
      作動電磁閥內部之作動軸作移位動作，而作動索係捲繞於作動輪之輪軸上，另
      端則繞過兩滑輪而結於窗門之頂端適處，其特徵在於：該電磁閥係以其作動軸
      連結一具有彈性之作動塊，而使作動塊與作動輪之卡固齒呈一卡制狀態，而以
      壓按電磁閥之控制紐以使電磁閥之作動軸往上移位，以連帶控制作動塊與卡固
      齒間之卡制、脫離狀態，據以使窗門藉由氣壓缸之推力而往外開啟，且當鬆放
      控制鈕以使電磁閥之軸心復位時，則作動塊即又馬上復位與卡固齒呈卡固狀，
      而使窗門無法繼續開啟，以可達到控制窗門開啟角度之功效，而欲收回窗門時
      ，僅要作動作動輪旋轉，以使輪軸開始捲繞收回作動索，此時該作動輪之卡固
      齒即以順時針方向旋轉，而可強制通過具有彈性之作動塊產生一旋轉動作，且
      當使用者不繼續旋轉作動輪時，該卡固齒則又再次與作動塊呈卡制狀，而可以
      回收方式同樣達到決定窗門開啟角度之功效。2.依申專利範圍第一項所述之「
      安全窗開關結構改良」，其中，該電磁閥係以其作動軸連結作動塊穿透固定座
      之頂、底端，並以一彈簧套設於作動塊與固定座之穿孔內，再藉由一自固定座
      旁側螺入之卡栓而加以控制作動栓之移動範圍，而該作動輪係由一輪軸、卡固
      齒及一齒輪所組成，其係以輪軸樞設於盒體之適處，而卡固齒及齒輪則分別套
      設於輪軸處，並使卡固齒可與作動塊呈一卡制狀態，而傳動軸係樞設於盒體之
      適處，並使其身部套設之齒輪與作動輪之齒輪呈一咬合狀，可於傳動軸之另端
      固設一曲柄，該曲柄之端另則固設一搖桿，最後再以一掣動索結設於作動軸之
      頂端處，俾當室內停電時，拉動掣動索以同樣使作動軸及作動塊往上移位，而
      使卡固齒同樣脫離作動之卡制以達到與上述相同之功效。3.依申專利範圍第一
      項所述之「安全窗開關結構改良」，其中，其係可將同一層樓面各窗戶之作動
      裝置中的電磁閥電源線及控制線作一並聯配線之設計，據以僅要按壓其中一窗
      戶作動裝置之控制鈕，可令各窗門同時進行開啟動作之功效。4.依申專利範圍
      第一項所述之「安全窗開關結構改良」，其中，其係以一組作動裝置之作動索
      同時串聯同一層樓面各窗戶Ａ、Ｂ、Ｃ、Ｄ之窗門及框體之各滑輪，據以按壓
      該戶動裝置之控制鈕時，該最靠近作動裝置之窗戶Ａ係首先作動開啟，而由於
      窗戶Ａ、Ｂ、Ｃ、Ｄ間藉由作動索作連結，因此窗門Ａ係首先開啟，而窗門Ｂ
      、窗門Ｃ及窗門Ｄ間則因為串聯關係而具有一預定間距之開啟相對關係，以使
      各窗戶依序完成開啟至全開之動作，依此類推，當欲關閉各窗戶時，則同樣直
      接轉動搖桿以反向帶動曲柄、傳動軸及作動輪旋轉，而同樣以窗門Ａ係首先關
      閉，而窗門Ｂ、窗門Ｃ及窗門Ｄ間則依序完成關閉之動作，據以令該作動裝置
      達到可一次作動同一層樓面之各窗門依開啟及關閉之動作（以上見編號三五六
      八八九號專利公報所載）。由上開二新型專利之申請範圍比較觀之，二者固均
      使用鋁內外框、滑輪、鋼索及油壓缸等構成元件，但攸關排煙窗專利技術表現
      之開啟裝置部分，自訴人之第一三八八八一號「快速排煙窗」專利，係利用第
      一鋼索掣動扣鎖體而使內框解除鎖扣，以及利用第二鋼索拉起內框回扣鎖於外
      框內，而達開閉排煙窗之功效；而被告據以生產其排煙窗之「安全窗開關結構
      改良」專利，則係利用電磁閥或手控而使棘輪脫離作動塊之卡制而解除鎖扣，
      同時利用油壓缸之作用及內框本身之重量作用，使鋼索自捲軸上釋放而開啟，
      以及利用旋柄操作捲軸反向轉動而捲收鋼索，以達閉合內框之目的，故二者使
      用之構造並非相同。又晟豐公司代表人丙○○於申請該「安全窗開關結構改良
      」專利時，於其新型專利說明書之創作說明中提及：「習用之安全窗結構（依
      其圖示係指自訴人之快速排煙窗專利）關閉狀態下，鎖勾係卡勾於鎖塊處，而
      當使用者拉動作動索以使鎖塊移位，此時鎖勾脫離鎖塊之卡制以使窗門藉由氣
      壓缸之推力而往外開放一預定角度，而當回收時，則藉由拉動作動索，以使窗
      門收回，並使鎖勾再次卡勾於鎖塊處，然而由於該種習用方式須藉助兩條作動
      索分別作一開啟、收回之動作，故使用上較為不便，且使用者並無法決定窗門
      開啟之角度，而僅能依氣壓缸軸心長度決定開啟之角度，故會造成使用開啟角
      度上之缺失。再者，該種習用之作動索並未有任何固定裝置，因此可能因風吹
      或人為不當操作等因素而造成作動索卡死或搖擺卡制於框體與窗門間之情形，
      而造成使用上之困擾。緣是，有鑑於習用安全窗開關結構之種失，造成使用者
      使用之不使，乃為一般業者深感困擾，為了解決上述習用者之不便，乃潛心開
      發一種安全窗開關結構改良」，足見該「安全窗開關結構改良」專利，係針對
      自訴人之「快速排煙窗」新型專利之缺失而加以改良至明。而按稱新型（專利
      ）者，謂對物品之形狀、構造或裝置之創作或改良；新型係運用申請前既有之
      技術或知識，而為熟習該項技術者所能輕易完成且未能增進功效時，雖無前項
      所列情事，仍不得依本法申請取得新型專利，專利法第九十七條、第九十八條
      第二項定有明文。前開「安全窗開關結構改良」技術，既已經經濟部中央標準
      局（現改制為智慧財產局）審定准予公告，則不論其有無「運用申請前既有之
      技術或知識，而為熟習該項技術者所能輕易完成」情形（按有此情形，即不得
      申請取得發明專利，專利法第二十條第二項參照，此乃因發明專利之技術思想
      較新型專利為高使然），其對安全窗開關結構之改良，顯有增進其功效而具有
      產業上之利用價值至為明確，從而該「安全窗開關結構改良」技術並未侵害自
      訴人之第一三八八八一號「快速排煙窗」新型專利權，乃屬無疑。
（三）晟豐公司依「安全窗開關結構改良」技術生產製造之排煙窗，既未侵害自訴人
      之「快速排煙窗」新型專利權，已如前述，則被告予以販賣，要無成立專利法
      第一百二十八條之販賣侵害新型專利權物品罪之餘地。
五、綜上所述，被告所為無罪抗辯，堪以採認。自訴人所舉證據不足以證明被告涉犯
    前開專利法罪嫌，本院復查無證據證明被告有此犯行，不能證明被告犯罪，自應
    諭知無罪之判決。
據上論斷，應依刑事訴訟法第三百四十三條、第三百零一條第一項，判決如主文。
中      華      民      國      八十九      年    八    月    二十四    日
                                        法  官  游  文  科
右正本證明與原本無異。
如不服本判決，應於送達後十日內向本院提出上訴狀（須附繕本），上訴於台灣高等
法院台中分院。
                                        書記官
中      華      民      國      八十九      年    八    月    二十五    日


司法院資訊處製作；財團法人民間司法改革基金會備份。
